【裁判字號】    95,台上,867
【裁判日期】    950427
【裁判案由】    清償債務
【裁判全文】
最高法院民事判決              九十五年度台上字第八六七號
    上  訴  人  甲○○
    訴訟代理人  徐滄明律師
    被 上訴 人  乙  ○
                        4樓
上列當事人間請求清償債務事件，上訴人對於中華民國九十四年
一月十二日台灣高等法院第二審更審判決（九十三年度上更(一)字
第一一七號），提起上訴，本院判決如下：
    主  文
上訴駁回。
第三審訴訟費用由上訴人負擔。
    理  由
本件上訴人主張：伊於民國七十四年九月十七日向訴外人台灣中
小企業銀行新竹分行（下稱台企新竹分行）借貸新台幣（下同）
四百九十萬元（下稱七十四年借款），以清償兩造父親徐廷安（
八十二年一月二十一日死亡）於七十二年間向台企新竹分行借貸
之本金四百九十萬元（下稱七十二年借款），並以現金清償利息
一百一十萬七千五百三十六元。伊上開清償行為係出於徐廷安之
委任；縱非委任，亦係對徐廷安之事務為無因管理，則與伊同為
繼承人之被上訴人除應給付伊三百萬三千七百六十八元外，並應
依物價指數漲幅百分之四十一．八，再給付伊一百二十五萬五千
五百七十五元。又伊因七十四年借款而支付之利息三百十八萬四
千二百三十一元，亦應由被上訴人負擔一百五十九萬二千一百十
五元五角，扣除前揭依物價指數漲幅應給付之一百二十五萬五千
五百七十五元，被上訴人尚應給付伊三十三萬六千五百四十元五
角等情。爰依委任、無因管理及繼承之法律關係，求為命被上訴
人給付四百二十五萬九千三百四十三元及加給法定遲延利息之判
決，並於原審擴張應受判決事項之聲明，求為命被上訴人再給付
三十三萬六千五百四十元五角本息（第一審判命被上訴人給付上
訴人三百萬三千七百六十八元本息，駁回上訴人其餘之訴，兩造
各就其敗訴部分聲明上訴）。
被上訴人則以：七十二年借款之利息，係由兩造及其他兄弟妹共
同清償，非由上訴人一人清償。七十四年借款，僅借用上訴人之
名義向台企新竹分行借貸。該借款在伊及徐廷安暨其他兄弟提供
坐落新竹市○○段○○段四九二、四九三地號土地與訴外人陳榮
貴合建前，係由兩造及其他兄弟妹共同清償，在合建後則由陳榮
貴以應支付之保證金為清償。縱七十二年借款係由上訴人清償，
因其未受有委任，且非出於無因管理，亦屬第三人清償，而所得
代位行使之債權請求權，不論本息均已罹於時效消滅等語，資為
抗辯。
原審以：上訴人於原審原主張依物價指數漲幅，被上訴人應再給
付伊一百二十五萬五千五百七十五元本息，嗣主張伊因上開管理
行為，另受有支出利息三百十八萬四千二百三十一元部分之損害
（嗣又更正為必要費用之支出），並擴張其上訴聲明，請求判命
被上訴人應再給付一百五十九萬二千一百十五元五角本息，核屬
擴張應受判決事項之聲明，並更正法律上之陳述，依民事訴訟法
第四百四十六條第一項、第二百五十五條第一項第三款、第二百
五十六條之規定，毋庸經被上訴人同意，應予准許，合先敘明。
徐廷安於八十二年一月十一日死亡，由兩造共同繼承，其餘繼承
人均已拋棄繼承，七十二年借款本金係以七十四年借款清償等情
，有借據、徐廷安之除戶謄本、繼承系統表可憑，且為兩造所不
爭，自堪信為真實。按當事人主張有利於己之事實者，就其事實
有舉證之責任，民事訴訟法第二百七十七條前段定有明文。上訴
人主張七十二年借款之利息一百一十萬七千五百三十六元，係其
以現金清償，本金則以借新還舊之方式而以七十四年借款清償。
七十四年借款則由其分三階段還款，即：七十四年十月十七日至
七十九年八月十六日，以現金方式清償二百八十三萬八千一百二
十二元（下稱第一階段）；七十九年九月十七日至八十二年十月
，由伊指示陳榮貴以匯款方式支付二百零五萬八千二百二十六元
（下稱第二階段）；八十二年十一月二十三日，由伊以現金方式
支付三百十九萬一千一百零二元（下稱第三階段）等事實，固據
提出苗栗郵局存摺、新竹郵局第一支局分戶帳卡、台企新竹分行
之證明書、借據等件為證。惟上述提款紀錄，尚難遽以認定上訴
人有以現金清償七十二年借款利息及償還第一階段本金之事實。
證人即兩造之兄弟徐政華、徐國昌於兩造另案土地所有權移轉登
記事件第一審審理時及證人即兩造之妹徐賢輝於原審審理時均證
稱：七十二年借款之本息彼等均有交付現金予徐廷安或上訴人以
供清償等語，彼等證詞與被上訴人所陳互核一致，應可採信。上
訴人所稱伊以現金清償七十二年借款之利息及第一階段之還款云
云，尚無足採。上訴人主張陳榮貴因向其借款二百萬元，乃依約
由陳榮貴就上開借款依各期攤還第二階段本息等語，並提出借據
一紙為證。但七十四年借款，係固定本息攤還方式，其中計有二
十四筆以「ＣＨ」方式即匯款轉帳方式還款，有台企新竹分行
新竹字第０一００六號函及附件可參。依該函附件所示，匯款人
確為陳榮貴及受其指示之集美建設股份有限公司會計鄭素卿無訛
。然陳榮貴與被上訴人、徐廷安、徐國昌、徐政華間有合建關係
，陳榮貴匯入之上開金額不足以證明即為上訴人主張之借款。上
訴人又主張經其分別向台灣土地銀行仁愛分行提款及向訴外人陸
黎貞、陳椿娟借款，以現金清償系爭七十四年借款第三階段餘額
，並提出存摺、存摺對帳單為憑。惟七十四年借款於八十二年十
一月二十三日清償之三百一十八萬餘元，與兩造之兄弟徐國昌於
被上訴人告訴其涉嫌背信案件中所述陳榮貴簽發用以清償該借款
之支票，其面額為三百十九萬元及發票日為八十二年十一月二十
三日，經核相符，有台灣新竹地方法院檢察署訊問筆錄可稽；且
陳榮貴依約應付地主（指被上訴人及其父兄徐廷安、徐國昌、徐
政華等四人）保證金一千六百萬元，扣除已付一千二百二十萬元
（簽約日六百萬元、徐國昌部分二百萬元、徐政華部分四百二十
萬元），尚餘三百八十萬元未付，有合建契約書可憑。七十四年
借款至七十九年七月止，仍欠本金三百九十二萬餘元，有台企新
竹分行新竹字第００七二二號函所附還款明細可稽，亦與徐國
昌出具之收據記載「地主應退還溢收保證金十二萬元」相符。足
證陳榮貴係以其應支付之保證金匯入上開帳號，是七十四年借款
自被上訴人及其父兄提供土地與陳榮貴合建後之七十九年八月起
，即由陳榮貴以應支付之保證金清償，洵堪認定。此外，上訴人
復未提出其他有利之證據證明七十四年借款係由其以上開方式清
償，依上規定，上訴人就其主張有利於己之事實尚無法舉證證明
，自難採信。綜上所述，上訴人依委任、無因管理及繼承之法律
關係，請求被上訴人給付四百二十五萬九千三百四十三元及三十
三萬六千五百四十元五角本息，為無理由，不應准許等情。因而
將第一審所為上訴人勝訴部分之判決廢棄，改判駁回其該部分之
訴，並維持第一審所為上訴人敗訴部分之判決，駁回上訴人之上
訴及其餘追加之訴，經核於法洵無違誤。上訴論旨，徒執陳詞就
原審取捨證據、認定事實之職權行使，指摘原判決不當，聲明廢
棄，為無理由。
據上論結，本件上訴為無理由。依民事訴訟法第四百八十一條、
第四百四十九條第一項、第七十八條，判決如主文。
中    華    民    國  九十五  年    四    月  二十七  日
                      最高法院民事第七庭
                          審判長法官  劉  延  村
                                法官  劉  福  來
                                法官  黃  秀  得
                                法官  吳  謀  焰
                                法官  李  寶  堂
      本件正本證明與原本無異
                                      書  記  官
中    華    民    國  九十五  年    五    月    十    日
                                                      j


司法院資訊處製作；財團法人民間司法改革基金會備份。
